臺灣高等法院民事判決
                                    108年度家上字第142號
上  訴  人  甲〇〇 


訴訟代理人  林耿鋕律師
            魏千峯律師
            姚妤嬙律師
            乙〇〇                          
被 上訴 人  丙〇〇 
            丁〇〇 
共      同
訴訟代理人  劉志忠律師           
上列當事人間請求確認遺囑無效事件，上訴人對於中華民國108
年3月26日臺灣臺北地方法院107年度家繼訴字第67號第一審判決
提起上訴，本院於109年3月31日言詞辯論終結，判決如下：
    主  文
上訴駁回。
第二審訴訟費用由上訴人負擔。
    事實及理由
一、本件上訴人主張：伊及被上訴人丙〇〇為立遺囑人戊〇〇之子女
    、被上訴人丁〇〇則為丙〇〇之女。戊〇〇於民國104年10月28日
    死亡，伊於同年12月30日收到丙〇〇所寄104年9月22日代筆遺
    囑（下稱系爭遺囑）。然系爭遺囑內容係由被上訴人事先所
    擬撰，非戊〇〇之真意；且見證人並未全程參與戊〇〇完整口述
    遺囑意旨之過程；又系爭遺囑上之字跡，顯非由代筆人林秀
    莉所親自書寫，僅係事後簽名，且系爭遺囑上「戊〇〇」之簽
    名並非其所親簽；復欠缺由見證人宣讀、講解之法定要式行
    為，故系爭遺囑不符合代筆遺囑之法定要件，應屬無效。爰
    提起本件確認訴訟，求為確認系爭遺囑為無效之判決。（原
    審判決上訴人敗訴，上訴人不服，提起上訴）。並上訴聲明
    ：㈠原判決廢棄；㈡確認系爭遺囑無效。
二、被上訴人則以：系爭遺囑係由戊〇〇與訴外人即見證人林秀莉
    、梁順福、蕭斐親至臺灣臺北地方法院所屬民間公證人敏律
    聯合事務所（下稱敏律事務所），由戊〇〇親自口述遺囑內容
    ，並經代筆人林秀莉筆記、宣讀、講解後，經戊〇〇認可，由
    戊〇〇及3位見證人親自在系爭遺囑上簽名。且為系爭遺囑時
    ，戊〇〇意識清楚，亦可清楚表達己意，系爭遺囑內容確為被
    繼承人戊〇〇之真意等語，資為抗辯。並答辯聲明：上訴駁回
    。
三、按確認法律關係之訴，非原告有即受確認判決之法律上利益
    者，不得提起之；確認證書真偽或為法律關係基礎事實存否
    之訴，亦同，民事訴訟法第247條第1項定有明文。又所謂即
    受確認判決之法律上利益，係指法律關係之存否不明確，原
    告主觀上認其在法律上之地位有不安之狀態存在，且此種不
    安之狀態，能以確認判決將之除去者而言。查上訴人主張系
    爭遺囑無效，為被上訴人所否認，則上訴人得繼承之遺產範
    圍不明確，致上訴人之私法上地位有受侵害之危險，而此種
    不安之狀態，得以對於上訴人之確認判決除去，是被上訴人
    有受確認判決之法律上利益，合先敘明。
四、上訴人與被上訴人丙〇〇為戊〇〇之子女，均為其繼承人，被上
    訴人丁〇〇則為戊〇〇之外孫女。戊〇〇於104年10月28日死亡，
    其生前於104年9月22日立有系爭遺囑記載其所有門牌號碼〇〇
    市○○區○○路000號5樓之14房屋暨坐落土地（下稱系爭不動產
    ）於其身後由兩造3人平均取得，其房間內所有遺物則由丙〇
    〇、丁〇〇共同取得，並指定丙〇〇為系爭遺囑之執行人，嗣戊〇
    〇於104年10月28日死亡等情，有戶籍謄本、系爭遺囑、敏律
    事務所認證書等件附卷可稽（見原審卷第41頁、第43至57頁
    、第93至98頁），堪信為真實。
五、上訴人主張系爭遺囑不符合代筆遺囑之要件而無效，為被上
    訴人所否認，並以前開情詞置辯。然查：
  ㈠按代筆遺囑，由遺囑人指定三人以上之見證人，由遺囑人口
    述遺囑意旨，使見證人中之一人筆記、宣讀、講解，經遺囑
    人認可後，記明年、月、日及代筆人之姓名，由見證人全體
    及遺囑人同行簽名，遺囑人不能簽名者，應按指印代之，民
    法第1194條定有明文。
  ㈡經查，本件系爭遺囑製作過程中，戊〇〇意識清楚，應答自然
    、順暢，且由戊〇〇親身口述遺囑意旨，由林秀莉筆記，並經
    林秀莉、梁順福、蕭斐等3名見證人在場見證系爭遺囑製作
    過程，再由被繼承人戊〇〇及該3名見證人親自在系爭遺囑上
    簽名等情，有認證書、系爭遺囑及公證人所提供之錄影光碟
    、本院勘驗筆錄可稽（見原審卷第47至55頁、第337頁、本
    院卷第371頁），亦經證人林秀莉、梁順福於原審證述：戊〇
    〇為系爭遺囑製作當日，雖然聽力比較不好，講話比較慢，
    但可清楚表達；於作成系爭遺囑及請公證人認證是同一天為
    之，系爭遺囑是至公證人處當場書寫及認證，並沒有事先寫
    好稿子要戊〇〇念，且公證人有與戊〇〇再三確認內容等語（見
    原審卷第374至376頁）；又證人梁順福於原審證稱：為系爭
    遺囑時，戊〇〇身體狀況很好，伊有看到戊〇〇與公證人有正常
    對話，伊與林秀莉坐在旁邊，且另一見證人蕭斐也在場，系
    爭遺囑由林秀莉筆記，系爭遺囑製作及認證過程，伊全程在
    場，並經伊等人當場簽名等語（見原審卷第379至380頁）。
    復證人即公證人張英磊於本院證述：戊〇〇當天意識很清楚，
    系爭遺囑係依照法律流程，即由戊〇〇口述遺囑意旨，然後由
    代筆人林秀莉記載、宣讀、講解，關於講解部分，如代筆人
    沒辦法講清楚時，我才會補充，且於講解完後再讓在場之人
    簽名，我所提供之錄影光碟是系爭遺囑當天之錄影，惟究係
    於簽名前或簽名後所為錄影，我已忘記；錄影內容非係在代
    筆遺囑製作或認證過程中所為，錄影之目的僅係將來有爭執
    時可供法院判斷遺囑人之意識能力等語（見本院卷第211至2
    13頁）。又依公證人張英磊所提供之錄影光碟內容，可知公
    證人有就系爭遺囑內容逐一向繼承人戊〇〇確認，且由戊〇〇口
    述其遺產分配內容，於過程中，戊〇〇意識清楚、應答自然、
    流暢，並無照稿宣讀文字之情，有本院勘驗筆錄可佐（見本
    院卷第371頁）。堪認證人林秀莉、梁順福、張英磊證述戊〇
    〇係親自口述遺囑意旨，當時意識清楚，並經由林秀莉、梁
    順福、蕭斐等3名見證人在場，並由林秀莉筆記等情，應為
    可採。
  ㈢上訴人雖主張戊〇〇當時已年近百歲，且將丁〇〇名字說錯，又
    於作成系爭遺囑後2日即入院治療，並於一個月後即死亡，
    可見戊〇〇於作成系爭遺囑時應該不能了解遺囑之真意，非意
    識清楚云云。然戊〇〇於立系爭遺囑時雖已年近百歲，惟其意
    識清楚，已如前述，且其於104年9月24日入院時仍意識清楚
    ，又其於住院期間之護理資料上亦未記載其有意識不清楚之
    情況，有臺北榮民總醫院病程護理紀錄可稽（見本院卷第13
    9頁至157頁），雖其於104年9月24日就醫住院時曾向醫生表
    示其虛弱已有一星期等語（見本院卷第135頁），然並不能
    證明其於立系爭遺囑當日意識不清楚或無意思表示之能力。
    況依公證人所提上開104年9月22日錄影光碟內容，亦可知戊
    〇〇係自行說出其要將系爭不動產給被上訴人，及其房間內物
    品是丁〇〇所買，其女兒為丙〇〇，丁〇〇為丙〇〇之女，雖其曾有
    一次口誤將丁〇〇名字說成「〇〇〇」，惟其後已自行更正為丁〇
    〇，之後即未再說錯名字等情，此並經本院於準備程序勘驗
    明確，復於言辯辯論再次當庭播放光碟確認無誤（見本院卷
    第371、397、398、496頁、原審卷附光碟）。故足認戊〇〇於
    為系爭遺囑時意識清楚，且了解系爭遺囑內容及意義。上訴
    人此部分之主張，乃不可採。
  ㈣上訴人雖主張系爭遺囑疑係被上訴人事先所擬撰，而非由戊〇
    〇完整口述授意，故非戊〇〇之真意云云。證人即公證人張英
    磊於本院證述：系爭遺囑係由伊認證，戊〇〇等人來找伊認證
    時，系爭遺囑尚未記載內容，且立遺囑人欄及見證人欄亦未
    簽名，伊有與戊〇〇本人確認系爭遺囑內容，且該遺囑內容是
    戊〇〇本人依法律流程口述意旨，戊〇〇口述清楚，不需要提示
    ，戊〇〇自己就提出要三分之一、三分之一、三分之一，且由
    代筆人記載、宣讀、講解，講解部分如代筆人沒辦法講清楚
    ，伊會為補充講解，並按一般作業流程，於講解後再讓全體
    人簽名等語（見本院卷第209至210頁）；核與證人林秀莉於
    原審證述：沒有稿子，公證人有跟戊〇〇再三確認內容等語；
    證人梁順福於原審證述：當天戊〇〇身體狀況很好，我有看到
    戊〇〇與公證人有正常對話等語大致相符（見原審卷第375至3
    82頁）。而由敏律事務所提供之錄影光碟內容可知，戊〇〇於
    公證人確認其真意時，其於陳述分配內容之過程中（見本院
    卷第397至398頁），乃意識清楚、應答自然、流暢，並無照
    稿宣讀文字之情形，有該錄影光碟、本院勘驗筆錄可佐（見
    原審卷第337頁、本院卷第371頁）。堪認被繼承人戊〇〇係本
    於其自由意願而製作系爭遺囑。則上訴人上開主張，亦難認
    可採。
  ㈤上訴人復主張系爭遺囑所列之見證人並未全程參與被繼承人
    戊〇〇完整口述遺囑意旨之過程，且系爭遺囑依其字跡，顯非
    由代筆人林秀莉所親自書寫云云。惟查，證人林秀莉、梁順
    福於原審證稱：見證人係全程參與系爭遺囑製作過程，且系
    爭遺囑確係見證人林秀莉親自書寫等語（見原審卷第374至3
    82頁）；又證人張英磊於本院證稱：認證當天，代筆遺囑之
    見證人有全程在場，且系爭遺囑內容係由林秀莉書寫等語相
    符（見本院卷第209頁）。足見於製作系爭遺囑時，3名見證
    人確係全程參與製作過程，且均親自見聞戊〇〇口述遺囑真意
    ，再由見證人林秀莉親自書寫系爭遺囑內容。上訴人此部分
    主張，亦難認可採。
  ㈥上訴人另主張戊〇〇於系爭遺囑各份原本間之簽名字跡，與其
    他銀行業務文件上之簽名字跡，均不相符，足見系爭遺囑上
    之簽名並非戊〇〇所親簽云云。上訴人雖聲請本院將系爭遺囑
    及認證書上「戊〇〇」之簽名字跡，與戊〇〇於銀行業務文件上
    所為「戊〇〇」簽名字樣，送法務部調查局鑑定結果，認系爭
    遺囑及認證書上「戊〇〇」筆跡筆畫品質不佳，均有運筆緩慢
    不順、顫抖滯澀、重覆書寫等情形，研判可能因書寫者年邁
    而影響其書寫控制力；由於該等爭議簽名筆跡特徵不明顯，
    又無書寫時間相近之參考筆跡為憑比，故歉難進行鑑定，有
    法務部調查局108年11月20日調科貳字第10803370940號函可
    稽（見本院卷第343頁）。上訴人再聲請本院將上開文件送
    內政部警政署刑事警察局鑑定結果，亦認上開文件上「戊〇〇
    」字跡特徵不穩定且不明，是否為同一人之筆跡乙節，亦無
    法認定，有內政部警政署刑事警察局109年1月16日刑鑑字第
    1088030164號鑑定書可稽（見本院卷第374至379頁)。可知
    因「戊〇〇」字跡不穩定且不明顯，而無法比對字跡。然證人
    林秀莉、梁順福、張英磊均證述：系爭遺囑確係由被繼承人
    戊〇〇親自簽名等語（見原審卷第274至382頁、本院卷第209
    頁）。且經公證人張英磊提出其留存經認證之系爭遺囑與被
    上訴人所提之系爭遺囑原本就遺產分配內容記載完全相同（
    見原審卷第47至55頁、第389至397頁），各份遺囑原本間關
    於被繼承人戊〇〇之簽名位置、字跡樣式，雖略有差異，惟依
    目視結果，簽名之字體筆劃、樣態及特徵卻大致相符。衡諸
    經驗法則，一般人在相同時間，於不同文件上簽名，其字體
    樣態、位置亦不可能完全相同，況以戊〇〇當時年逾九旬將近
    百歲，更無法期待其於每次簽名之字體樣態均完全相同，縱
    其於系爭遺囑不同原本之簽名位置、字跡樣態，於細微處有
    些許差異，亦屬合理；又參以戊〇〇於系爭遺囑上之簽名，與
    其於102年、104年10月間之銀行申請書、取款條上之簽名字
    跡，均有抖動之情形，其抖動之情形雖有差異，但其於系爭
    遺囑上簽名時係持粗體字筆書寫，於銀行業務文件上之簽名
    ，則均持細體字筆書寫，則其書寫之用筆種類已顯有不同。
    復佐以戊〇〇於銀行業務文件上之簽名時間、地點、紙張材質
    及其身體狀況，與其製作系爭遺囑時間均有相當時日之差距
    ，其簽名樣態有所變化，亦與常情不悖，此由戊〇〇在102年
    與104年間於銀行業務文件上之簽名（見本院卷第327至329
    頁、第337至338頁）即有明顯差異，亦可佐證。故尚難僅以
    戊〇〇於系爭遺囑與其他銀行業務文件簽名字跡、抖動情形未
    完全相同，逕認系爭遺囑上之簽名並非戊〇〇所親簽。上訴人
    主張系爭遺囑上「戊〇〇」之簽名非戊〇〇所親簽云云，不可採
    。又代筆遺囑依民法第1194條規定應由遺囑人簽名，遺囑人
    不能簽名者，應按指印代之，已排除同法第3條第2項蓋章代
    簽名方式，故系爭遺囑上戊〇〇之印文雖與戊〇〇80年7月20日
    自書遺囑上「戊〇〇」印文不符（見本院卷374至379頁），及
    系爭遺囑上「戊〇〇」之印文是否與前述銀行業務文件或印鑑
    證明上之印文相符（見本院卷第327至329頁、第337至338頁
    ），均不影響系爭遺囑之效力。
  ㈦上訴人另主張3名見證人均係被上訴人丙〇〇所找，並非戊〇〇所
    指定，且欠缺見證人宣讀、講解之法定要式行為云云。惟查
    林秀莉、梁順福及蕭斐到場擔任系爭遺囑之見證人時，戊〇〇
    並無異議，並與該3名見證人於系爭遺囑上簽名等情，經公
    證人張英磊認證無誤，有認證書及系爭遺囑可稽（見原審卷
    第47至55頁），並經證人林秀莉、梁順福、張英磊證述明確
    （見原審卷第374至382頁、本院卷第209頁）。可見戊〇〇對
    於系爭遺囑之見證人選並無意見，堪認林秀莉、梁順福、蕭
    斐等3人為其所指定之見證人。次按遺囑不須本人親自書立
    ，若別有確證足以證明遺囑為真實，即不得遽謂無效。民法
    第1194條所稱「由遺囑人口述遺囑意旨」乃「代筆遺囑」法
    定要式之一，必由遺囑人親自口述，以確保遺囑內容之真確
    。惟該「口述遺囑意旨」，遺囑人無須將遺囑之全部逐字逐
    句口頭陳述，如因數字關係或內容複雜，以口述不能盡意，
    而於見證人面前口頭表示以某文書內容為其遺囑意旨者，亦
    得稱之。又同條所定使見證人中之一人筆記、宣讀、講解，
    乃在使見證人之一人依遺囑人口述之遺囑內容加以筆記，並
    由見證人宣讀，以確定筆記之內容是否與遺囑人口述之意旨
    相符，講解之目的則在說明、解釋筆記遺囑之內容，以使見
    證人及遺囑人了解並確認筆記之內容是否與遺囑人口述之遺
    囑相吻合，最後並須經遺囑人認可及簽名或按指印後，始完
    成代筆遺囑之方式。準此，見證人筆記、宣讀、講解之行為
    ，乃係各自分立之行為，各有其作用及目的，並非三者合成
    一個行為，見證人3人並得互證所爲遺囑筆記、宣讀、講解
    之真實，初無限於同一見證人爲筆記、宣讀、講解之必要，
    俾能符合其立法之目的，並免增加法律所無之限制。是祇要
    遺囑人口述遺囑意旨，由見證人筆記遺囑內容後，確有宣讀
    、講解遺囑內容而經遺囑人認可，見證人3人得互證所為遺
    囑筆記、宣讀、講解之真實，以確保遺囑人真意無誤，自無
    強求必由筆記之見證人宣讀、講解，始符民法第1194條之立
    法目的。查證人林秀莉、梁順福於原審證述：其全程參與系
    爭遺囑製作過程，系爭遺囑係由林秀莉所親自書寫，當天公
    證人已確實詢問戊〇〇是否明瞭遺囑內容，其後由被繼承人戊
    〇〇於系爭遺囑上親自簽名等語（見原審卷第374至382頁），
    且證人林秀莉於原審亦證稱：戊〇〇可以瞭解我說的話，也可
    以表達等語（見原審卷第374頁）；又公證人張英磊亦證述
    ：林秀莉講解不清楚部分，伊會補充，伊有與戊〇〇確認遺囑
    內容，且於代筆遺囑繕寫完內容後，伊不會立即要求立遺囑
    人及代筆遺囑人馬上簽名，而是會經宣讀、講解之流程，因
    為這是固定流程等語（見本院卷第209頁）；復系爭遺囑內
    容與戊〇〇之意思相符（有錄影光碟可佐），足認系爭遺囑作
    成時，係由見證人林秀莉所筆記、講解、宣讀，於林秀莉講
    解不清楚時，由在場之公證人張英磊幫忙講解及宣讀系爭遺
    囑內容，並經戊〇〇認可後簽名，且全體見證人均參與及見聞
    全部過程，已可由見證人互證確認系爭遺囑符合戊〇〇之真意
    ，應認已符合代筆遺囑之要件。至於實際上是否均由見證人
    林秀莉一人全程講解、宣讀，並不影響系爭遺囑之效力。另
    上訴人雖以證人林秀莉於原審經林耿誌律師（即本件上訴人
    訴訟代理人）詢問：「戊〇〇講完後你與其他見證人就簽名了
    嗎？」答以：「是，我騰寫完她們就簽名」等語（見原審卷
    第375頁），而主張系爭遺囑未經講解、宣讀即簽名，惟證
    人林秀莉於原審亦證稱因為我們不懂代筆遺囑怎麼做，當然
    是經公證人指導，但內容我們有確認過等語（見原審卷第37
    5頁）；且證人張英磊於本院證述系爭遺囑有經宣讀、講解
    等情（見本院卷第209頁）；又系爭遺囑之認證書上已載明
    遺囑人明瞭遺囑內容，遺囑人並表明該遺囑為其偕同見證人
    依民法第1194條規定代筆遺囑方式所做成，係其於自由意志
    下所立等情（見原審卷第391頁）。是上訴人僅以擷取林秀
    莉回答林耿誌律師關於簽名時間點之詢問為據，而主張系爭
    遺囑未經宣讀、講解，尚不足採。
  ㈧上訴人另主張系爭遺囑既由公證人認證，自得逕依公證遺囑
    為之，而無為代筆遺囑之必要，故與常理不合云云。惟按民
    法第1189條規定，遺囑方式有自書遺囑、公證遺囑、密封遺
    囑、代筆遺囑、口授遺囑等5種，遺囑人得自由選擇其一為
    之，且公證遺囑係由公證人筆記、宣讀、講解，見證人減為
    2位，其餘均與代筆遺囑相同，遺囑人既選擇代筆遺囑方式
    ，再由公證人認證，反而更為慎重，亦難認有何不合常理之
    處，上訴人此主張，委不可採。
  ㈨另上訴人主張公證人未將系爭遺囑作成及認證過程全部錄音
    錄影，故證人林秀莉、梁順福、張英磊（下合稱張英磊等3
    人）之證述均不可採信云云。惟法律上並無強制規定公證人
    為認證文書、或見證人為代筆遺囑時須全程錄音錄影，故尚
    難以未就系爭遺囑製作、認證時為全程錄音錄影，即推認證
    人及公證人之證述不可信；且張英磊等3人為在場親見親聞
    之人，並經具結而為證述，其就戊〇〇之系爭遺囑內容及財產
    分配無利害關係，實無甘冒偽證罪之刑責而為虛偽證述之必
    要，再張英磊3人關於系爭遺囑製作、認證過程之證述內容
    互核大致相符，亦無上訴人所指張英磊3人之證述不可採情
    形。
六、綜上所述，上訴人請求確認系爭遺囑無效，為無理由，不應
    准許。從而原審所為上訴人敗訴之判決，並無不合。上訴論
    旨指摘原判決不當，求予廢棄改判，為無理由，應駁回其上
    訴。
七、本件事證已臻明確，兩造其餘之攻擊或防禦方法及所用之證
    據，經本院斟酌後，認為均不足以影響本判決之結果，爰不
    逐一論列。又上訴人聲請本院再訊問證人林秀莉，待證事實
    為系爭遺囑是否符合法定要件，惟系爭遺囑已符合法定要件
    ，業經認定如前述，且證人林秀莉於原審已到庭證述明確，
    故本院認無再為訊問之必要，附此敘明。
八、據上論結，本件上訴為無理由，依家事事件法第51條、民事
    訴訟法第449條第1項、第78條，判決如主文。
中　　華　　民　　國　　109 　年　　4 　　月　　28　　日
                  家事法庭
                      審判長法  官  謝碧莉
                            法  官  王本源
                            法  官  陳月雯
正本係照原本作成。
如不服本判決，應於收受送達後20日內向本院提出上訴書狀，其
未表明上訴理由者，應於提出上訴後20日內向本院補提理由書狀
（均須按他造當事人之人數附繕本）上訴時應提出委任律師或具
有律師資格之人之委任狀；委任有律師資格者，另應附具律師資
格證書及釋明委任人與受任人有民事訴訟法第466 條之1第1項但
書或第2項（詳附註）所定關係之釋明文書影本。如委任律師提
起上訴者，應一併繳納上訴審裁判費。
中　　華　　民　　國　　109 　年　　4 　　月　　29　　日

　　　　　　　　　　　　　  書記官  侯雅文
附註：
民事訴訟法第466條之1（第1項、第2項）：
對於第二審判決上訴，上訴人應委任律師為訴訟代理人。但上訴
人或其法定代理人具有律師資格者，不在此限。
上訴人之配偶、三親等內之血親、二親等內之姻親，或上訴人為
法人、中央或地方機關時，其所屬專任人員具有律師資格並經法
院認為適當者，亦得為第三審訴訟代理人。